【裁判字號】    89,台上,2185
【裁判日期】    890421
【裁判案由】    妨害自由
【裁判全文】
最高法院刑事判決                              八十九年度台上字第二一八五號
    上  訴    人  臺灣高等法院臺南分院檢察署檢察官
    上訴人即被告  甲○○
右上訴人等因被告妨害自由案件，不服臺灣高等法院臺南分院，中華民國八十六年十
二月十六日第二審判決（八十六年度上訴字第一八八六號，起訴案號：臺灣臺南地方
法院檢察署八十五年度偵字第一三四九一號、八十六年度偵字第二九七二號），提起
上訴，本院判決如左：
    主  文
上訴駁回。
    理  由
按刑事訴訟法第三百七十七條規定，上訴於第三審法院，非以判決違背法令為理由，
不得為之。是提起第三審上訴，應以原判決違背法令為理由，係屬法定要件。如果上
訴理由狀並未依據卷內訴訟資料，具體指摘原判決不適用何種法則或如何適用不當，
或所指摘原判決違法情事，顯與法律規定得為第三審上訴理由之違法情形，不相適合
時，均應認其上訴為違背法律上之程式，予以駁回。本件原判決撤銷第一審判決關於
上訴人即被告甲○○恐嚇危害安全及私行拘禁部分，改判依牽連犯，從一重論處被告
私行拘禁罪刑（處有期徒刑六月）。檢察官上訴意旨略以：依原判決認定之事實，被
告係於私行拘禁被害人陳秀惠時，藉口陳女須給付分手費，強迫陳女簽發面額各為新
臺幣（下同）二十萬元之本票四紙，並令陳女向友人鄭麗菁調借二十萬元，以償付分
手費一百萬元，而原判決理由內亦載明陳女並未積欠被告一百萬元債務，則被告行為
時應具備不法取財之意圖及行為，其既施用恐嚇、強迫、私行拘禁等不法手段以遂行
不法取財之意圖，所為自係涉犯恐嚇取財、強盜或擄人勒贖之罪，此部分事實，既為
起訴事實所及，原審未就此詳予調查剖析，對被告利用不知情之黃厚銘取財，又疏未
論以間接正犯，似有適用法則不當及應於審判期日調查之證據未予調查等違法。被告
上訴意旨則略謂：陳秀惠在偵查及第一審法院先後供稱：「因我和他（指被告）同居
一年多，他在我身上花了約一百萬」、「（問：徐有無說以一百萬元做為分手條件﹖
）那是我欠他的」，則陳秀惠在執意分手之情況下，願返還一百萬元予被告，衡情非
無可能，原審未就此深入查證，況且被告辯稱：陳秀惠回來後，尚與伊相偕到臺南市
○○路吃早餐，而陳女受傷後，亦曾兩度偕同赴奇美醫院治療，甚至於療傷後，一同
到銀行匯款給房東、到市場買菜，如若非虛，則以陳女與被告共同在公共場所頻繁出
現之次數，其行動自由若遭被告限制，豈有可能始終未向他人求助﹖是以被告上開辯
解是否屬實，即有傳訊陳秀惠到庭說明之必要，被告在原審亦曾具狀聲請調查，原判
決未為調查，即有未盡調查能事之違誤。又陳秀惠在第一審供稱：「鄭麗菁當時不知
道我的住所，所以就叫她拿去給黃厚銘」，被告亦稱：「陳秀惠與我在一起，她因頭
部受傷」，可見由黃厚銘前往向鄭麗菁取款，乃因鄭麗菁不知陳女住處，而陳女復因
頭部受傷，本人不便往取之故，原判決就此有利於被告之證據，未加採納，復未說明
不予採納之理由，自屬判決不備理由各等語。
惟查原判決依憑被害人陳秀惠在警訊及偵查中之供述、證人鄭麗菁、黃厚銘於警訊時
之指證、扣案之被告毆打陳秀惠成傷時陳女穿著沾有血跡之衣服三件及卷附之陳女簽
發之本票影本四紙等證據資料，認定被告有其事實欄所載之犯行，已於理由內詳敘其
調查證據之結果及取捨證據認定之理由。並就上訴人否認犯罪之辯解及陳秀惠在第一
審及原審附和被告辯解之供述，認非可採，予以指駁。就形式上觀察，原判決並無適
用法則不當、理由不備或未盡調查能事等違背法令之情形。至於原判決雖認定被告係
因陳秀惠欲分手，乃以要分手陳女需給付分手費一百萬元為詞，強迫陳女簽發面額共
計八十萬元之本票四紙及向友人鄭麗菁告貸二十萬元交付。惟陳秀惠在偵查中已供稱
：「他（即被告）要我簽本票四張，各為二十萬元，並要我向鄭麗菁調借現金二十萬
給他，因我和他同居一年多，他在我身上花了約一百萬元，如要分手，要我拿出一百
萬元給他」（見偵一三四九一號卷第十九頁），而綜觀原判決事實認定及理由說明，
既未否定被告因與陳秀惠同居而花費金錢之辯解，亦未認定被告逼令陳女交付分手費
之時即有不法所有之意圖，祇是以：「男女同居係各自心甘情願，則同居期間生活上
之花費，何能於雙方分手時強指為係一方負於他方之債務」，說明陳女並無給付分手
費之義務，並據此論述被告此部分以強暴使陳女行無義務之事之低度行為為私行拘禁
之高度行為所吸收，故不另論罪，此與卷內資料並無齟齬。況且綜觀起訴書之記載，
亦認被告此部分行為祇該當於刑法第三百零四條第一項以強暴使人行無義務之事的要
件，嗣檢察官在第一審及原審調查、審判期間，亦從未論及被告為上開行為之時，已
具有不法所有之意圖，而應改論以恐嚇取財、強盜或擄人勒贖等罪，檢察官在法律審
之本院，始以依原判決認定之事實及理由內之說明，被告已具有不法取財之意圖及行
為，被告強逼陳秀惠簽發本票及籌款交付之行為，應係犯恐嚇取財、強盜或擄人勒贖
之罪云云，指摘原判決適用法則不當及未盡調查能事，自非依據卷內資料而為主張之
適法第三審上訴理由。再者依原判決所確認之事實，私行拘禁陳秀惠及於私行拘禁期
間，以強暴手段強逼陳女給付分手費，使陳女簽發本票及向友人告貸籌款交付，而行
無義務之事等行為，均係被告親為，黃厚銘祇是受被告之託，向出借款項予陳女之友
人取款而已，原判決就此部分，未於理由內說明被告係間接正犯，於判決並無影響。
又陳秀惠已於警訊、偵查及第一審法院審判時，迭次到庭作證，原審於審判期日復提
示陳秀惠各次之作證筆錄予被告辯論，嗣並於判決理由內說明就陳秀惠前後不同之證
述究應如何取捨，依刑事訴訟法第一百六十五條規定，已不能謂原審就陳秀惠之證言
未有調查。至於被告在原審審判期日，雖庭呈調查證據聲請狀，聲請再次傳喚陳秀惠
為證，然原審審判長於諭知調查證據完畢開始辯論之前，曾詢問被告及其選任辯護人
尚有何證據請求調查，渠等均答稱：「沒有」（見原審卷第三十頁背面），其後在判
決理由內復說明：「本件事證已臻明確，被告聲請傳訊陳秀惠，核無必要」，其踐行
之訴訟程序，於法無違。被告在法律審之本院，再執原審未傳訊證人陳惠秀云云，指
摘原判決未盡調查能事，顯不足以辨認原判決此部分已具備違背法令之形式。又陳秀
惠證稱：「鄭麗菁當時不知我住所，所以就叫她拿去給黃厚銘」（見原審卷第二六頁
背面），意在說明為何與鄭麗菁約定交款地點及交款予何人，此於被告未必有利，非
必於判決理由內一一記載。被告上訴意旨置原判決理由內已詳為說明之事項於不顧，
對於原審採證認事之職權行使，究竟如何違背法令，並未依據卷內訴訟資料為具體之
指摘，仍執陳詞，空口否認犯罪，以陳秀惠曾數次與其一同出入公共場所，其行動自
由若遭限制，何以不向他人求助云云，為單純之事實上爭執，又徒憑己見，漫指原判
決理由不備、調查職責未盡，自非適法之第三審上訴理由。綜上所論，檢察官及被告
就私行拘禁部分之上訴，均屬違背法律上之程式，皆應駁回。至於被告牽連犯恐嚇危
害安全罪部分，原審係依刑法第三百零五條論處，核屬刑事訴訟法第三百七十六條第
一款之案件，牽連之私行拘禁重罪部分，其上訴既不合法，自無從就該牽連之輕罪併
為實體上審理，依刑事訴訟法第三百七十六條規定，此部分既經第二審判決，自不得
上訴於第三審法院，檢察官及被告復提起上訴，顯非適法，應併予駁回。又原判決審
判長林永茂與本院法官林永茂，祇是姓名相同，並非同一人，附此指明。
據上論結，應依刑事訴訟法第三百九十五條前段，判決如主文。
中      華      民      國    八十九    年      四      月    二十一    日
                              最高法院刑事第一庭
                                  審判長法官  施  文  仁
                                        法官  張  淳  淙
                                        法官  林  永  茂
                                        法官  蕭  仰  歸
                                        法官  洪  明  輝
      右正本證明與原本無異
                                              書  記  官
中      華      民      國    八十九    年      四      月    二十七    日


司法院資訊處製作；財團法人民間司法改革基金會備份。
